【裁判字號】    98,易,2833
【裁判日期】    990223
【裁判案由】    詐欺
【裁判全文】
臺灣臺北地方法院刑事判決              98年度易字第2833號
公  訴  人  臺灣臺北地方法院檢察署檢察官
被      告  乙○○
上列被告因詐欺案件，經檢察官提起公訴（98年度偵字第13966
號），本院判決如下：
    主  文
乙○○幫助意圖為自己不法之所有，以詐術使人將本人之物交付
，處有期徒刑肆月，如易科罰金，以新臺幣壹仟元折算壹日。
    事  實
一、乙○○明知銀行或郵局等金融機關帳戶之提款卡、密碼，若
    交付不熟識之他人使用後，可能幫助犯罪集團掩飾或隱匿重
    大犯罪所得財物，致被害人與警方追查無門，且依其社會經
    驗，應有相當之智識程度，可預見其提供帳戶之金融卡、密
    碼供他人使用，將幫助他人從事不法犯罪行為之虞，卻仍不
    違反其本意，基於幫助他人詐欺取財之不確定故意，於民國
    98年4月13日當日晚上8時前之某不詳時間，在臺北縣板橋市
    板橋火車站內，將其在華南商業銀行總行營業部（下稱華南
    銀行）所申設帳號000000000000號存款帳戶之金融卡及密碼
    ，交付真實姓名年籍不詳之成年男子。該名成年男子與其所
    屬詐欺集團成員取得上開帳戶後，即基於詐欺取財之犯意聯
    絡，而為下列行為：
(一)、於98年4月13日晚上8時許，推由集團成員之一撥打電話予甲○○，自稱係奇摩拍賣網站系統管理員，向甲○○佯稱：其
    先前於該拍賣網站上購物轉帳，因電腦輸入錯誤，其付費方
    式誤設定為分期付款，須持金融卡至ATM自動櫃員機操作，
    以解除該錯誤之設定云云，致甲○○陷於錯誤，誤信為真，
    遂於同日晚上9時35分許，至設於桃園縣中壢市○○路55號
    頂壢郵局之ATM自動櫃員機，依指示以自動櫃員機轉帳方式
    ，轉帳新臺幣（下同）29,988元至乙○○所有之上開華南銀
    行帳戶。
(二)、於同日晚上10時34分前之某時，該集團成員之一撥打電話予
    鄒猷賓，向鄒猷賓佯稱：購物付款錯誤，須重新操作自動櫃
    員機云云，致鄒猷賓陷於錯誤，誤信為真，而於同日晚上10
    時34分至翌日（14日）凌晨0時32分止，接續3次以自動櫃員
    機轉帳方式，先後轉帳29,984元、37,000元、24,000元至乙○○所有之上開華南銀行帳戶。上開款項隨即遭詐騙集團成
    員提領一空。嗣因甲○○、鄒猷賓發覺有異，始悉受騙，並
    報警處理，而為警循線查獲上情。
二、案經臺北市政府警察局中正第一分局報請臺灣臺北地方法院
    檢察署檢察官偵查起訴。
    理  由
壹、證據能力部分：
一、按被告以外之人於審判外之言詞或書面陳述，除有法律規定
    者外，不得作為證據；又被告以外之人於審判外之陳述，雖
    不符刑事訴訟法第159條之1至第159條之4等4條之規定，而
    經當事人於審判程序同意作為證據，法院審酌該言詞陳述或
    書面陳述作成時之情況，認為適當者，亦得為證據；當事人
    、代理人或辯護人於法院調查證據時，知有第159條第1項不
    得為證據之情形，而未於言詞辯論終結前聲明異議者，視為
    有前項之同意。刑事訴訟法第159條第1項、第159條之5分別
    定有明文。本案證人即被害人甲○○、鄒猷賓於警詢中之陳
    述，對被告而言，係被告以外之人於審判外之陳述，固屬傳
    聞證據，惟被告於準備程序中，對於引用上開審判外之言詞
    或書面陳述，上開證人即被害人甲○○、鄒猷賓之警詢陳述
    為本案證據，表示「無意見」（見本院98年12月1日準備程
    序筆錄第3頁），又其於本院審理程序中，對於前揭證人即
    被害人甲○○、鄒猷賓之證述內容雖表示「（對被害人甲○○供述，有何意見？）我個人認為他是詐騙集團的一員，整
    個事情還是在詐騙進行中。」、「（對被害人鄒猷賓供述，
    有何意見？）我認為他也是詐騙集團一員，主要是小張。」
    （見本院99年1月26日審判筆錄第2頁）云云，惟其所述，僅
    係對於前揭警詢證述內容之證明力表示意見，並未爭執該傳
    聞證據之證據能力，且迄言詞辯論終結前，亦就該等傳聞證
    據之證據能力提出聲明異議。本院審酌該具有傳聞證據性質
    之證據，其取得過程並無瑕疵，與待證事實具有關聯性，證
    明力非明顯過低，況於本院審理時，業經逐一提示證人之警
    詢筆錄並告以要旨，由被告依法辯論，而完足為合法調查之
    證據，是以證人甲○○、鄒猷賓於警詢時所為之陳述作為證
    據係屬適當，揆諸前開法條說明，認俱得為證據。
二、至於卷附之自動櫃員機交易明細單、被告之帳戶存款交易明
    細表等資料，均係電腦機器處理轉帳交易後，直接作成之電
    磁紀錄所列印之文書資料，且上開證據於作成之過程中，並
    未涉入人為知覺、記憶過程之錯誤危險，並非傳聞證據，且
    被告復未爭執該等書證內容有何遭人為竄改等不實之處，應
    認均有證據能力，併予敘明。
貳、實體部分：
一、訊據被告固坦承：有將其申設之上開華南銀行帳戶之金融卡
    ，在臺北縣板橋市板橋火車站內，交予1名真實姓名年籍不
    詳之成年男子之事實，惟矢口否認有何幫助他人詐欺取財之
    犯行，辯稱：我是看到報紙刊登「花蝴蝶國際時尚有限公司
    」應徵司機的廣告，遂與真實姓名年籍不詳，自稱「小張」
    之成年男子聯絡，「小張」表示須提供身分證及駕照影本、
    提款卡給公司測試，供薪資轉帳之用，我隨後在板橋車站將
    帳戶資料交給另一名真實姓名年籍不詳之成年男子，伊並未
    提供密碼，但密碼就是身分證號碼，嗣因帳戶遭凍結，始知
    該帳戶遭詐騙集團利用為詐騙工具，我也是遭詐騙利用之被
    害人，並沒有犯罪的意圖，也沒有詐騙行為云云。惟查：
(一)、本件被告確有於98年4月13日當日晚上8時前之某時，在臺北
    縣板橋市板橋火車站內，將其所申設華南銀行上開帳號帳戶
    之金融卡及密碼交付1名真實姓名年籍不詳之成年男子等事
    實，業據被告自承在卷，並有華南銀行總行營業部98年7月
    13日（98）營存字第09800590號函檢附被告帳戶開戶資料在
    卷足憑（見偵卷第37至41頁）。而被害人甲○○、丙○○確
    有於上揭時間，遭到詐欺集團成員詐騙，而依照電話指示，
    以自動櫃員機轉帳方式，先後轉帳至被告上開帳戶內，旋即
    遭提領一空之事實，復據證人即被害人甲○○、丙○○於警
    詢時指訴綦詳，復有被告上開帳戶之交易明細查詢單1份、
    郵政自動櫃員機交易明細表1紙、華南銀行自動櫃員機交易
    明細表3紙可稽（見偵卷第7、11頁、第41至49頁）。被告雖
    辯稱：甲○○、丙○○均係詐欺集團成員，就是要告我詐欺
    ，要我賠償等語，惟被害人甲○○、丙○○在案發前均不認
    識被告，應無設詞構陷之動機，且其等所指陳被害情節，復
    有上開交易資料可佐，其等所言堪信為真，被告上開置辯，
    要不足採。從而，被告上開華南銀行帳戶確曾遭詐欺集團所
    使用，而向被害人甲○○、丙○○詐取上開款項一節，應堪
    認定。
(二)、被告雖否認有何幫助詐欺取財犯行，並以前詞置辯，惟查：
  1.被告於偵查中先稱：（存摺、提款卡現在何處？）我在板橋
    火車站交給1名綽號「小張」之男子，看報紙應徵司機工作
    ，他說要身分證影本、駕駛照本及提款卡等語（見偵卷第59
    頁），復稱：在板橋車站交給1個小弟，交給他提款卡，沒
    有給密碼，密碼是就身分證號碼，他有問我密碼，我沒有講
    ，拿身分證給他，他可以自己試等語（見偵卷第60 頁）；
    於本院準備程序時又稱：我是看報紙應徵計時司機，我按報
    紙上面的電話與對方聯絡，對方要求我影印身分證及駕照後
    ，我在板橋火車站，將身分證影本、駕照及提款卡交給另1
    名成年男子，他說公司會計需要我的提款卡將日薪入帳，要
    先試試提款卡可否使用，我的帳戶沒有錢，所以交給對方也
    沒有關係，我不記得有無跟他們說提款卡的密碼等語，就其
    先前交付上開帳戶之對象為何人，以及是否有提供密碼與該
    人等情，先後所述莫衷一是，已難信其所述為真實。且衡諸
    常情，企業雇主如欲就員工薪資以金融帳戶轉帳入薪，大可
    要求應徵者提供身分證相關資料及帳戶帳號資料，雇主即可
    予以向金融機構設定薪資轉帳功能，何須要求應徵者提供其
    帳戶金融卡、密碼？被告自承以上開華南銀行帳戶原本即為
    先前工作單位亞細亞公司之薪資轉帳帳戶等語，而觀諸上開
    帳戶之交易明細資料，該帳戶係89年5月2日由被告本人親自
    申設，自90年10月起至98年2月止，亞細亞公司每月均以轉
    帳方式將被告薪資存入該金融帳戶，並無以金融卡現金存入
    方式為之，足認被告使用該金融帳戶作為薪資轉帳使用，已
    有長達8年之經驗，對於薪資轉帳僅須提供帳戶之帳號資料
    ，毋庸交付金融卡一節，要無諉為不知之理。是前開置辯，
    顯無足採。
  2.況被告於案發當時年齡已滿59歲，為身心健全、智識程度為
    一般程度之成年人，復自承：我之前都是在做開車工作，水
    泥車什麼車我都開等語，顯見其已有多年之工作經驗，並非
    年幼無知或與社會隔絕之人，既亟需工作以賺取金錢，衡諸
    常情，理當注意並留下與之接觸之承辦人員之姓名、聯絡電
    話等資料，然其於審理中卻無法提供該人之姓名年籍、住居
    所等資料，以供查證，被告於未確認對方身份或詢問該等資
    料之下，便提供私人重要之帳戶存摺、提款卡、密碼等資料
    予對方，顯與常情不符。又自實施詐欺之人角度審酌，其既
    知利用他人之帳戶掩飾犯罪所得，應非愚昧之人，當知社會
    上一般正常之人，如帳戶存摺、印鑑章、提款卡、提款密碼
    遺失或遭竊，為防止拾得或竊得之人盜領其存款或做為不法
    使用，而徒增訟累，必於發現後立即報警或向金融機構辦理
    掛失止付，在此情形下，如仍以該帳戶作為犯罪工具，則在
    其向他人詐欺，致使被害人將款項匯入該帳戶後，極有可能
    因帳戶所有人掛失止付而無法提領，則其大費周章從事於犯
    罪之行為，甘冒犯罪後遭追訴、處罰之風險，卻只能平白無
    故替原帳戶所有人匯入金錢，而無法得償犯罪之目的。換言
    之，從事此等財產犯罪之不法份子，若非確知該帳戶所有人
    不會去報警或掛失止付，以確定其等能自由使用該帳戶提款
    、轉帳，則其等應不至於以該帳戶從事於財產犯罪。參以上
    開帳戶資料既確有遭詐欺集團用於向被害人詐欺取財之事實
    ，則客觀上當可合理認定被告確有提供上開帳戶之金融卡、
    密碼予詐欺取財集團成員，而供詐欺犯罪集團持向被害人詐
    取財物之情無訛。
(三)、再者，金融存款帳戶攸關存戶個人財產權益之保障，非與本
    人有密切關係，一般人皆不致輕易提供他人使用，且一般人
    向金融機構開設帳戶，並無任何法令之限制，只須提出身分
    證、印章即可辦理開戶申請，此亦為眾所週知之事實，參以
    近年來利用人頭帳戶以行詐騙之事時有所聞，報章雜誌及新
    聞均多所宣導，是避免此等專屬性甚高之金融機構帳戶被不
    法行為人利用為詐財之工具，應係一般生活認知所易於體察
    之常識，則茍見他人不自己申請開立帳戶，反係蒐集不特定
    人之帳戶使用，衡情應當可預見被收集之帳戶乃可能被利用
    為與財產有關之犯罪工具，且被告精神智力正常，對此自難
    諉為不知或無從預見。是被告將帳戶提款卡及密碼交付予他
    人，就他人將持其上開該帳戶施行詐騙而使被害人匯款至其
    帳戶之結果應有所認識，且對此事實之發生並不違反其本意
    ，被告自有幫助詐欺取財之未必故意至明。
(四)、綜上所述，本件事證明確，被告犯行堪以認定。被告所辯顯
    與常情有違，委無足採，應依法論罪科刑。
二、按幫助犯之成立，主觀上行為人須有幫助故意，客觀上須有
    幫助行為，意即需對於犯罪與正犯有共同之認識，而以幫助
    之意思，對於正犯資以助力，而未參與實施犯罪之行為者而
    言（最高法院75年度台上字第1509號、84年度台上字第5998
    號、88年度台上字第1270號判決意旨可資參照）。本件被告
    將其所有之華南銀行帳戶之提款卡及密碼資料交付予他人，
    供其所屬集團詐騙被害人之財物，顯係基於幫助他人詐取財
    物之犯意，而參與犯罪構成要件以外之行為，自應成立刑法
    第339條第1項詐欺取財罪之幫助犯。是核被告所為，係犯刑
    法第30條第1項、第339條第1項之幫助詐欺取財罪，並應依
    刑法第30條第2項之規定，按正犯之刑減輕之。被告以1個提
    供帳戶行為，雖幫助詐欺集團成員先後向被害人甲○○、鄒
    猷賓等2人詐欺取財，而侵害不同法益，然被告僅有1次提供
    提款卡及密碼之行為，仍屬一行為觸犯數罪名之想像競合犯
    ，僅論以一罪。爰審酌被告本身雖未實際參與詐欺取財犯行
    ，但其提供帳戶資料供詐騙集團使用，不僅造成執法機關不
    易查緝犯罪行為人，更造成被害人求償上之困難，惡性非輕
    ，且被告於偵查及本院審理中均否認犯行，態度難謂良好，
    並慮及被害人遭詐騙之損失金額等一切情狀，量處如主文所
    示之刑，並諭知易科罰金之折算標準。
據上論斷，應依刑事訴訟法第299條第1項前段，刑法第30條、第
339條第1項、第55條、第41條第1項前段、刑法施行法第1條之1
，判決如主文。
本案經檢察官郭騰月到庭執行職務。
中    華    民    國    99    年    2     月    23    日
                  刑事第十四庭審判長法  官  吳冠霆
                                    法  官  陳琪媛
                                    法  官  李殷君
上正本證明與原本無異。
如不服本判決應於收受送達後10日內向本院提出上訴書狀，並應
敘述具體理由；其未敘述上訴理由者，應於上訴期間屆滿後20日
內向本院補提理由書（均須按他造當事人之人數附繕本）「切勿
逕送上級法院」。告訴人或被害人如對於本判決不服者，應具備
理由請求檢察官上訴，其上訴期間之計算係以檢察官收受判決正
本之日期為準。
                                    書記官  殷玉芬
中    華    民    國    99    年    2     月    24    日
附錄本判決論罪科刑法條全文：
中華民國刑法第339條
意圖為自己或第三人不法之所有，以詐術使人將本人或第三人之
物交付者，處5年以下有期徒刑、拘役或科或併科1千元以下罰金
。
以前項方法得財產上不法之利益或使第三人得之者，亦同。
前二項之未遂犯罰之。

司法院資訊處製作；財團法人民間司法改革基金會備份。
